【裁判字號】    97,上訴,606
【裁判日期】    970717
【裁判案由】    殺人未遂
【裁判全文】
臺灣高等法院臺中分院刑事判決         97年度上訴字第606號
上  訴  人
即  被  告  丁○○
                    國民
指定辯護人  本院公設辯護人丙○○
上列上訴人因殺人未遂案件，不服臺灣臺中地方法院96年度訴字
第3258號中華民國97年1月22日第1審判決（起訴案號：臺灣臺中
地方法院檢察署96年度偵字第9379號），提起上訴，本院判決如
下：
    主  文
上訴駁回。
    事  實
一、丁○○因前於民國（以下同）95年12月至96年1月間，在乙
    ○○所任職之「得意人生理容KTV」消費，由乙○○代墊消
    費款，而積欠乙○○新臺幣（以下同）4萬1550元之債務，
    經乙○○催討後，相約於96年2月9日下午14時20分許，在臺
    中縣大里市○○路○段與達明路口還款。屆時，2人在該處見
    面後，丁○○表示其身上尚無現金可以償還，而要求乙○○
    搭乘其所駕駛之車牌號碼NK-4375號號自小客車，一同前往
    臺中市○○○路○段666號「國泰世華銀行」文心分行以存摺
    提領現金，乙○○乃應允之。嗣2人抵達「國泰世華銀行」
    文心分行後，丁○○乃自行下車進入該銀行內，乙○○則在
    車上等候，惟丁○○並未領得現金，回到車上後，未據實以
    告，乃駕車返回臺中縣大里市○○路○段與達明路口後，以
    怕被熟人撞見，不方便在該處拿錢為藉口，又駕駛該車將乙
    ○○載離該處。嗣於同日下午15時40分許，丁○○將所駕駛
    之車輛停靠在臺中縣大里市「內新國小」圍牆邊，因坐在副
    駕駛座之乙○○一直催促丁○○還錢，招致丁○○不滿，丁
    ○○遂基於殺人之犯意，假藉要親吻乙○○，趁乙○○未及
    反應之情形下，即以右手勾住乙○○之頸部，再用左手強掐
    乙○○之頸部，並將乙○○之頭部往駕駛座與副駕駛座間之
    空隙壓向後座，表示乙○○配合度很差，乙○○因呼吸困難
    ，乃大聲喊叫丁○○之名字，且呼喊：「我配合你，我會死
    ，我很痛苦，我不能呼吸！」等語，惟丁○○仍不罷手，繼
    續施力掐住乙○○之頸部，直至乙○○昏迷失去意識為止，
    乙○○因而受有窒息、脖子勒傷、臉部出血點之傷害。待乙
    ○○昏迷後，丁○○即將之抱往其所駕自小客車之後座，讓
    乙○○倒臥在腳踏板處，再駕車至中投快速道路接近大里橋
    之堤防高架橋下。嗣乙○○自行醒來後，因身體不適而呻吟
    ，丁○○聞聲後以右手壓住乙○○，不讓其起身，乙○○乃
    不斷哀求丁○○，丁○○始讓乙○○起身坐在後座腳踏板上
    ，再經乙○○一再央求，丁○○始將所駕自小客車停靠路邊
    熄火，乙○○乃趁機打開後車門下車，向路人求救，丁○○
    見狀，恐事跡敗露，立即下車，並將乙○○抱回其自小客車
    之後座，經乙○○再度哀求丁○○讓其回家休息，並承諾不
    會報警，丁○○始將乙○○載回臺中縣大里市○○路○段與
    達明路口，讓乙○○離去，乙○○即直接騎乘機車前往財團
    法人「仁愛綜合醫院」急診，始免於難。
二、案經由乙○○訴由臺中縣警察局霧峰分局報告臺灣臺南地方
    法院檢察署檢察官呈請臺灣高等法院檢察署檢察長令轉臺灣
    臺中地方法院檢察署檢察官偵查起訴。
    理  由
壹、證據能力部分：
一、按被告以外之人（包括證人、鑑定人、告訴人、被害人及共
    同被告等）於檢察事務官、司法警察官或司法警察調查中所
    為之陳述，與審判中不符時，其先前之陳述具有較可信之特
    別情況，且為證明犯罪事實存否所必要者，得為證據，刑事
    訴訟法第159條之2定有明文。又該條所謂「具有較可信之特
    別情況」，係指證人於司法警察調查中所為之陳述，與審判
    中不符，而以先前之陳述，從客觀上之環境或條件等情況加
    以觀察，有足以取代審判中交互詰問之可信性保證者而言。
    證人所為之先前陳述，相較於審判中之陳述，是否具有更可
    信之特別情況，應依其陳述時外部之客觀情況；而所謂「顯
    有不可信」、「相對特別可信性」、「絕對特別可信性」，
    係指陳述是否出於供述者之真意、有無違法取供情事之信用
    性而言，故應就偵查或調查筆錄製作之原因、過程及其功能
    等加以觀察其可信性，據以判斷該傳聞證據是否有顯不可信
    或有特別可信之情況而例外具有證據能力，並非對其陳述內
    容之證明力如何加以論斷，2者層次不同，不容混淆。本件
    證人乙○○於警詢中之證述，與於原審法院審理中之證述就
    被告如何以手強掐渠頸部外之事實證述部分前後未相符合，
    惟乙○○於警詢中就被告如何為本件犯行證述歷歷，且距案
    發日較近，當時記憶較深刻，可立即反應所知，不致因時隔
    日久而遺忘案情；且較無來自被告同庭在場之壓力，或衡量
    利害之機會；又該警詢筆錄對於犯罪之構成要件、行為方法
    、態樣等事實，均詳實記載完整，揆諸上開說明，應認乙○
    ○於警詢中所為之證述，客觀上具有較可信之特別情況，且
    亦為證明犯罪事實存否所必要，是依上揭規定，其於警詢中
    之陳述自有證據能力。
二、次按，被告以外之人於偵查中向檢察官所為陳述，除顯有不
    可信之情況者外，得為證據，刑事訴訟法第159條之1第2項
    定有明文。偵查中對被告以外之人所為之偵查筆錄，或被告
    以外之人向檢察官所提之書面陳述，性質上均屬傳聞證據。
    惟現階段刑事訴訟法規定檢察官代表國家偵查犯罪、實施公
    訴，依法其有訊問被告、證人及鑑定人之權，證人、鑑定人
    且須具結，而實務運作時，檢察官偵查中向被告以外之人所
    取得之陳述，原則上均能遵守法律規定，不致違法取供，其
    可信度極高，職是，被告以外之人前於偵查中已具結而為證
    述，除反對該項供述得具有證據能力之一方，已釋明「顯有
    不可信之情況」之理由外，不宜遽指該證人於偵查中之陳述
    不具證據能力。查乙○○於檢察官偵查中所為之證述業經具
    結，有證人結文在卷（臺灣臺中地方法院檢察署96年度偵字
    第9379號偵查卷宗第6頁），被告暨辯護人復未釋明乙○○
    於偵查中之證述有何顯不可信之情況，依上揭說明，自具有
    證據能力。
三、再按，鑑定人應於鑑定前具結，其結文內應記載必為公正誠
    實之鑑定等語；證人、鑑定人依法應具結而未具結者，其證
    言或鑑定意見，不得作為證據，刑事訴訟法第202條、第158
    條之3分別定有明文。查檢察官於偵查中囑託鑑定人即臺灣
    臺中地方法院檢察署法醫室主任法醫師許倬憲就乙○○提出
    之傷勢照片所為之鑑定意見，係屬委託個人（非學校機關）
    鑑定事項，依刑事訴訟法第202條規定，應由鑑定人具結，
    則該說明意見既非經鑑定人具結後所製作，且經被告於原審
    法院審理時之選任辯護人聲明異議，是許倬憲於偵查中所為
    之鑑定意見自無證據能力。
貳、聲請事項：
    按「當事人、代理人、辯護人或輔佐人聲請調查之證據，法
    院認為不必要者，得以裁定駁回之。下列情形，應認為不必
    要：一、不能調查者。二、與待證事實無重要關係者。三、
    待證事實已臻明瞭無再調查之必要者。四、同一證據再行聲
    請者。」，刑事訴訟法第163條之2定有明文。被告於本院審
    理中陳稱對於乙○○所受傷勢希望給另1鑑定單位鑑定原因
    等語。本院查：關於乙○○於受有如事實欄所載之傷勢當時
    是否導致死亡之結果，已據證人許倬憲於原審法院審理中具
    結證述在卷，並經本院調閱乙○○於受有如事實欄所載傷勢
    之病歷資料為證；另被告原選任辯護人（已解除委任）何志
    揚律師具狀聲請本院將本案送法務部法醫研究所鑑定結果，
    經該所於97年5月6日以法醫理字第0970002178號函表示該所
    因人力不足無法鑑定，有該所上開函文1件附於本院卷第44
    頁可參，本院另經本件送行政院國軍退除役官兵輔導委員會
    臺中榮民總醫院鑑定，經該院以97年5月27日以中榮醫企字
    第0970008037號函表示無法判定，亦有該院上開函文1件附
    於本院卷第46頁可憑。本院審酌關於乙○○所受上開傷勢是
    否導致死亡之結果，已有證人許倬憲證述內容可憑，復經本
    院調閱乙○○因受上開傷勢之急診病歷在卷可資參佐，已足
    以認定本案相關犯罪事實，並無再另行鑑定之必要，依據首
    揭法條之說明，被告暨其選任辯護人上開之聲請核無必要，
    應予以駁回。
參、實體理由：
一、訊據上訴人即被告（以下稱被告）丁○○固不諱言伊有於犯
    罪事實欄所載之時、地，至證人乙○○所任職之KTV消費後
    積欠款項，而於上述時、地為償還債務與乙○○相約於96年
    2月9日下午14時20分許，在臺中縣大里市○○路○段與達明
    路口見面，伊並駕駛車牌號碼NK-4375號自小客車，搭載乙
    ○○一同前往「國泰世華銀行」文心分行欲領款，惟未領得
    現金，返回車上後，再駕車返回臺中縣大里市○○路○段與
    達明路口，再以怕被熟人看見，不方便在該處拿錢為藉口，
    再駕駛該車輛將乙○○載離該處，於同日下午15時40分許，
    至臺中縣大里市「內新國小」圍牆邊時，有以手掐住坐在副
    駕駛座之乙○○頸部等情不諱，惟矢口否認有何殺人未遂犯
    行，辯稱：伊並無殺害乙○○之犯意云云。辯護人辯護意旨
    略稱：「1.按「殺人未遂罪之成立，須於實施殺害時，即具
    有使其喪失生命之故意，而未發生死亡之結果者，始足當之
    。其受傷之多寡，及是否為致命部位，有時雖可資為認定有
    無殺意之心證，究不能據為絕對標準。故倘缺乏具有使其喪
    失生命之故意，要難遽以殺人未遂罪論處；2.被告與被害人
    間僅有4萬餘元之債權債務關係，並無深仇大恨，被告所以
    對被害人施暴，因係一時失慮所致之衝動行為，倘被告確有
    殺人之犯意，在被害人昏迷倒下後，當可繼續逞兇促使被害
    人死亡，被告不此為之，僅將被害人繼續留置車上，且在被
    害人醒來時，將其載回機車處讓被害人騎機車回去，足徵被
    告並無殺害被害人之犯意；3.依據許倬憲法醫師於偵查中鑑
    定函文所示：「.... 頸部外力的壓迫，最易壓迫的地方是
    外頸靜脈，其力道約在2公斤左右就可以阻止頭部頸靜脈回
    流，造成靜脈內的壓力升高及缺氧情況下，導致顏面小靜脈
    破裂，形成點狀出血樣；而要阻塞氣管須15公斤力道，對頸
    部的外力壓迫，不管壓迫靜脈、動脈或血管，只要在缺氧之
    情況下就可能造成昏迷」，而如被害人於偵查中所述被告係
    用手掐其脖子，致其昏迷40分鐘，醒來時發現躺在後座的腳
    踏板上，因此被告之用力尚是否達15公斤以上，尚非無疑，
    自難認被告有殺人之犯意；又許倬憲法醫師於原審先證稱「
    （問：被害人的幾張照片，是否可以判斷當初被害人頸部受
    到的壓力大概多大的力道？）比較難以評估實際力道，我只
    能陳述她的頸部靜脈的確有遭受較大的力道壓迫。」，嗣又
    稱「從照片來看，我只能說他花的力道比較大，從照片來看
    應該是在2公斤以上。」，許倬憲先稱被害人頸靜脈所遭受
    的力道難以評估，又改稱有2公斤以上，依據罪疑惟輕之原
    則，應認被害人頸靜脈所受力道未達2公斤，惟依原審判決
    書第10頁倒數第7行略以：「....，依照告訴人傷勢照片來
    看，下手之人所用的力道比較大，應該是2公斤以上，....
    」之所認並無實據。又被告係一般尋常百姓，並無醫療專業
    背景，對於頸部內有所謂頸動脈竇若壓迫會造成立即死亡之
    結果，應無認識之可能，原審以被告係46歲之成年人，不知
    人之頸部是脆弱之部位云云，遽認被告有殺人之犯意，似嫌
    率斷。基此，被告涉殺人未遂犯行，實未達於一般人均不致
    懷疑之程度，被告辯稱無殺人犯意應非虛言；4.再本案被告
    於偵查中所受之測謊鑑定雖呈說謊之結果，惟被告於受測前
    睡眠僅4.5小時，於受測前表示因睡眠較少身體狀況有點累
    ，職是，被告之身心狀況難謂正常，自難依測謊鑑定為被告
    不利之認定。」等語，資為辯護。
二、經查：
  (一)上揭所列不爭執部分之犯罪過程，除據被告於原審法院（原
    院卷第76、87頁）、本院97年4月11日上午9時10分行準備程
    序中（本院卷第26、27頁）、本院審理中（本院卷第79～84
    頁）所自承屬實外，並經證人即告訴人乙○○迭於警詢、偵
    查及原審法院審理中證稱：被告於95年12月至96年1月間，
    因至渠任職之理容KTV消費時，由渠代墊消費款，積欠4萬15
    50元，渠自96年2月3日起，至同年月8日止，撥打電話予被
    告，請被告在同年月9日償還上開欠款，嗣於同年月9日下午
    13時50分許，被告撥打電話表示要清償債務，而約在臺中縣
    大里市○○路○段與達明路口見面，渠遂騎乘機車於同日下
    午14時20分許到達該處，被告駕駛車牌號碼NK-4375號自小
    客車停在達明路53號對面，渠就將機車停放路邊，被告就叫
    渠上車，並表示因為身上沒錢，要渠一同去領錢，渠即搭上
    被告所駕駛之自小客車，與被告一同前往臺中市○○○路「
    國泰世華商業銀行」，到達該銀行後，被告拿著存摺獨自下
    車去領錢，渠則在車上等候，後來被告從銀行旁邊的巷子走
    出來，又開車回臺中縣大里市○○路，但被告表示在車上點
    算現金不好看，怕被熟人看到，所以又開車載渠到附近國小
    圍牆旁，當時已約下午15時40分許，其催促被告趕快還錢，
    否則渠簽發之支票會跳票，被告就說要等一下，又說要讓他
    親一下，當時渠坐在副駕駛座，被告就從駕駛座上用右手勾
    住渠頸部，再用左手掐渠頸部，說渠配合度很差，並將渠頭
    部往駕駛座與副駕駛座之間空隙之後方壓過去，渠之雙腳已
    經翹到方向盤與擋風玻璃之間，後來渠就昏迷過去了，印象
    中，在昏迷前，一直呼喊「我配合你，我會死，我很痛苦，
    我不能呼吸！」，並叫喊被告的名字，但被告仍繼續掐，直
    到渠昏倒失去意識為止，後來大約下午16時許醒過來，發現
    躺在駕駛座後座之腳踏板上，當時車輛停在不詳地點之堤防
    高架橋下，因為很痛苦，有呻吟聲，被告發現渠已醒來，就
    邊開車，邊用右手壓住渠胸部，不讓渠起身，渠一直拜託被
    告讓渠起來，被告才讓渠坐在後座腳踏板上，渠問被告為何
    要如此做，被告都沒有說話，後要求被告放渠回去，被告才
    將車停下來，被告一熄火，渠就打開車門下車，並向路人求
    救，被告就又下車將渠抱回車上，渠就再央求被告讓渠回去
    休息，被告說渠臉上這樣，怎麼回去，渠就不斷求被告，並
    說不會追究此事，也不會告知被告友人，被告才載渠回到達
    明路，讓渠騎機車離開，渠就直接騎機車去醫院，不到5分
    鐘就到達財團法人「仁愛綜合醫院」，當時已經是當天下午
    17時8分，並在同日下午15時30分許報警等語綦詳（中縣霧
    警偵字第0960004265號警卷第10～14頁、偵查卷第4頁、原
    審卷第63～76頁），且有診斷證明書、刑案現場測繪圖各1
    件、被告所駕駛之車牌號碼NK-4375號自小客車照片2張、乙
    ○○受傷照片8張各附卷可稽（同上警卷第15、21、22頁、
    同上偵查卷第8～10頁）。
  (二)又乙○○於警詢、偵查、原審法院審理中就被告於犯罪事實
    欄所載之時、地，如何強掐渠頸部，致渠失去意識而昏迷之
    過程證述歷歷；雖於原審法院審理證稱：於96年2月9日前並
    未向被告催討過上開債務，96年2月9日渠亦沒有催被告還錢
    云云（原審卷第63、66頁），然乙○○於警詢、原審法院審
    理中已明白證稱：渠曾於96年2月3日至同年月8日，有向被
    告催討債務，另於當日軋票時間快到時，及被告將自小客車
    停在上述國小圍牆旁時有向被告催促還錢等語（原審卷66、
    73頁），先後所證已有未合，且本案乙○○係為索取被告所
    積欠之上開債務而與被告相約見面一節，為乙○○所不爭執
    ，更為被告所是認，被告於本院97年4月11日上午9時10分行
    準備程序中更自承稱伊確有攜帶存摺、印鑑章至臺中市○○
    ○路○段666號「國泰世華銀行」領款等語（本院卷第26頁反
    面），此已堪認乙○○於96年2月9日之前、及案發當日確有
    對被告催討欠款之事。更查，被告於上述時、地至「國泰世
    華商業銀行」領款無著後，將乙○○以上述自用小客車載至
    臺中縣大里市○○路○段與達明路口，再至臺中縣大里市「
    內新國小」等地時，許由蓉再度向被告催討還款時，被告出
    手強掐乙○○頸部一節，亦為被告於本院97年4月11日上午9
    時10分行準備程序中所自承，此足徵本案應係被告於案發當
    時因欠款無可供清償，並惱怒於乙○○一再催促還款，乃為
    本案之起因。
  (三)再查，被告雖於警詢、偵查、及於原審法院行準備程序中矢
    口否認伊有以手強掐乙○○頸部云云；惟於原審法院審理中
    、本院行準備程序、本院審理中則已供承確有於上述時、地
    以手強掐乙○○之頸部等語，此不惟與乙○○分別於警詢、
    偵查、原審法院審理中歷次證稱情節相符，並經乙○○於偵
    查中提出於案發時間遭被告以手強掐頸部後受有傷害之彩色
    相片8張為證。另本院向財團法人「仁愛綜合醫院」調取乙
    ○○於本案案發後即至該院急診之病歷及就醫時所拍攝之彩
    色相片，經該院於97年4月21日仁總字第097040037號函檢送
    乙○○於本案案發後至該院急診時之病歷，於病歷中急診檢
    傷評估表記載稱「被人掐脖子到臉色發疳，鼻出血已止，臉
    部皮下出血，脖子勒痕」等語，所檢附急診彩色相片2張（
    拍攝時間為96年2月9日下午17時48分）並明顯可見乙○○之
    頸部因受有外力強掐而留下傷痕，臉部則布滿微血管破裂後
    大片出血狀（幾已布滿全臉部），此有該院所出具之病歷資
    料1件及相片2張附於本院卷第47～61頁可資佐證；將財團法
    人「仁愛綜合醫院」所檢附之乙○○急診時之彩色相片2張
    較之乙○○於偵查中所提出受傷之相片8張更明顯可看出乙
    ○○於急診當時頸部因受外力強掐後留下痕跡，全臉部更布
    滿微血管破裂出血點狀，該相片所顯示自無乙○○自行造假
    以攀誣被告之可能。是足認被告於原審法院審理、本院行準
    備程序、審理中所自承伊確有出手強掐乙○○頸部之舉動等
    語核與本案客觀事實相符而可採認。
  (四)被告雖於原審法院審理中、本院審理中另辯稱：伊於告知乙
    ○○未領得錢項，乙○○因而與伊發生口角、拉扯，伊僅以
    右手掐乙○○之頸部云云。
    此查：
  1.乙○○迭於警詢及原審法院審理中證述被告係以在車上點算
    現金不好看，怕被熟人撞見為由，駕駛上開自小客車將渠載
    往某國小圍牆旁邊後，藉詞要親吻渠時，旋即以右手勾勒渠
    頸，以左手掐住渠頸部等，已如上開所述；此核與被告於警
    詢時供承：伊與乙○○離開「國泰世華商業銀行」後，將乙
    ○○載回臺中縣大里市「內新國小」旁等語相符（警卷第4
    頁）；則乙○○茍於該時已知悉被告並未領得款項，當日確
    已無法償還債務，自無需再耗費時間與被告一同前往「內新
    國小」圍牆旁，被告亦可將乙○○載回乙○○置放機車處，
    亦無將乙○○載往「內新國小」圍牆旁之必要。是被告所抗
    辯伊有告知乙○○無法還錢之事云云，尚與本案相關事證不
    符而無可採信。是乙○○所證稱被告在以手強掐渠頸部前，
    並未曾告知無法清償積欠款項一節，自不悖於一般客觀事實
    而堪採信。
  2.乙○○復於原審法院審理時明確證稱：當天在被告車上，渠
    完全未與被告發生拉扯等語（原審卷第74頁），且被告於警
    詢中亦未曾抗辯有與乙○○發生拉扯之事，乃至偵查中始抗
    辯稱伊有與乙○○有發生拉扯云云（偵查卷第24頁）、於原
    審法院行準備程序時則改抗辯稱：伊告訴乙○○未領得錢項
    ，乙○○不高興，一直抱怨，始發生口角，因為伊在開車，
    就將乙○○推開，結果碰到乙○○頸部，乙○○也想要將伊
    推開，就頂回來云云（原審卷第20頁）、於本院行準備程序
    中復抗辯稱：因乙○○向伊催討，伊為制止乙○○說話，始
    以右手掐乙○○頸部云云（本院卷第27頁），就如何與乙○
    ○發生肢體衝突之情節，先後供述不一；惟佐以乙○○於案
    發後即至財團法人「仁愛綜合醫院」之急診病歷所記載，乙
    ○○雙手並未有任何與人拉扯、打鬥而遺留之傷勢，此有上
    揭診斷證明書、及病歷各在卷可證，應可認定乙○○於本案
    案發當時應未有與被告發生拉扯、打鬥之過程，是被告抗辯
    案發當時有先與乙○○發生口角、拉扯云云，顯屬事後避就
    卸責之詞，無可採信。
  3.另由上揭乙○○受有傷勢照片觀之，乙○○頸部所受傷勢係
    在前頸部之上方、中部與右側頸部，有明顯之大面積瘀傷；
    而鑑定人即臺灣臺中地方法院檢察署法醫室主任法醫師許倬
    憲於原審法院審理亦證稱：從卷附乙○○傷勢照片，受傷面
    積與拇指以外之4指相符合等語。是乙○○受有之傷勢，與
    乙○○所證稱被告係以右手勾勒渠頸部，再以左手掐住頸部
    之方式互核相符，該大面積之瘀傷顯係被告之左手除拇指以
    外之4指所造成；反之，如依被告所抗辯伊係左手駕車，右
    手掐住乙○○頸部，則乙○○頸部所受大面積傷痕應出現在
    頸部左側，而非如本案乙○○之前頸部上方、中部、右側頸
    部均受有傷勢；是被告如何以右手勾勒、以左手強掐乙○○
    頸部之過程，自以乙○○所證稱部分始為可採，被告上開抗
    辯稱伊以左手駕車、以右手掐乙○○頸部云云，當無可憑採
    。
  (五)按殺人未遂與傷害之區別，應以加害人有無殺意為斷；至其
    殺意之有無，雖不以兇器之種類及傷痕之多少等，為絕對之
    認定標準，但加害人下手之部位、用力之程度，仍非不可藉
    為判斷有無殺意之心證依據（最高法院87年度臺上字第3123
    號判決意旨參照）。又刑法關於犯罪之故意，係採希望主義
    。直接故意，須行為人對於構成犯罪之事實具備明知及有意
    使其發生之兩個要件；間接故意，須行為人對於構成犯罪之
    事實預見其發生，且其發生不違背行為人本意始能成立。而
    行為人有無犯罪之故意，乃個人內在之心理狀態，惟有從行
    為人之外在表徵及其行為時之客觀情況，依經驗法則審慎判
    斷，方能發現真實（最高法院88年度臺上字第1421號判決意
    旨參照）。
    經查：
  1.頸部內有動脈、靜脈，及氣管，乃人身之要害，以手強掐人
    之頸部，將使人發生窒息，並因此導致死亡之結果，乃為眾
    所周知之事，更經報章、傳播媒體歷次報導。被告於案發時
    年已46歲，為智識健全之成年人，雖非習醫對醫療具有專業
    之人，對此亦應有所認識，是被告於原審法院審理時辯稱：
    伊不知人之頸部是脆弱之部位云云，應係悖於一般常情，殊
    無足採。
  2.又查，鑑定人許倬憲於原審法院審理時證述：由乙○○傷勢
    觀之，係皮下出血傷，為瘀傷，如以外力，掐住或勒住頸部
    均有可能造成如此傷勢，亦可造成皮下出血，如於壓迫動脈
    、靜脈、氣管，形成缺氧情況，即會造成昏迷，與所施用力
    道、時間長短有關，一般而言，所需的力道最少是靜脈，大
    約是2公斤之力道，次依序為動脈、氣管，動脈大概10餘公
    斤，因動脈前方有肌肉層，氣管前軟骨，屬較硬結構，故需
    較大之力道，若因頸部受外力壓迫造成昏迷，可能導致人死
    亡，而須多長之時間始可造成死亡之結果則不一定，須視當
    事人所處之環境以定；又一般對於頸部施力，是對靜脈、動
    脈、氣管同時施力，並非單一對靜脈、或動脈，另需考慮頸
    部兩邊有迷走神經往下延伸至心臟，壓迫迷走神經，將影響
    及心跳及呼吸，如果力道夠大，將使心臟停止，抑制呼吸，
    至於多大的力道壓制迷走神經，使心跳停止、抑制呼吸，文
    獻上並無具體記載，惟不論以上吊、掐或勒方式均有可能造
    成心跳停止的情形，又在頸部兩側靠近下顎處各有1個頸動
    脈竇，壓迫頸動脈竇，容易引起心律不整，如果力道足夠，
    短時間內亦會使心臟停止跳動，可能立即造成死亡之結果，
    依照乙○○之傷勢照片判斷，較難評估造成此傷勢之實際力
    道，僅能確定乙○○頸部靜脈確曾遭受較大力道壓迫，此力
    道足以造成人昏倒，且從乙○○頸部明顯可看出乙○○所受
    傷害的位置都接近迷走神經及頸動脈竇，因為瘀血的面積很
    廣，幾已涵括了迷走神經、頸動脈竇、靜脈、動脈，另外頸
    部遭掐住時，因為外力只要將氣管往上推，即有可能造成口
    咽處之呼吸道變得狹窄，呼入空氣變少，造成缺氧的情形，
    依照乙○○傷勢照片，下手之人所用之力量比較大，應該是
    在2公斤以上，但到達幾公斤或花多久時間所造成，無法判
    斷，至少已經對頸靜脈造成很大壓迫，造成血管內的壓力升
    高、小血管破裂等語（原審卷第77～81頁）。
  3.雖許倬憲於原審法院審理中就被告強掐乙○○頸部時究施以
    多少力道無法為明確證稱與辨識，惟就被告於上開時、地出
    手掐乙○○頸部時確施以強大力道，強掐乙○○頸部之位置
    係位在頸部靜脈處，並接近迷走神經及頸動脈竇，即已涵蓋
    迷走神經、頸動脈竇、靜脈、動脈等位置，該位置受外力強
    掐時，因外力將氣管往上推，使口咽處之呼吸道變狹窄，呼
    入空氣變少，造成缺氧，形成窒息一節之證言內容則無二致
    ；依據許倬憲於原審法院所證稱內容，對於下手強掐乙○○
    頸部之人，於著手時，已有致乙○○死亡之意，已屬明顯而
    可認定。
  4.是被告於本案案發當時既施以相當且強大之力量掐乙○○之
    頸部，造成乙○○頸靜脈小血管破裂，且一度使乙○○昏厥
    ，而所施力之範圍不僅涵蓋頸部之靜脈、動脈、氣管及迷走
    神經，更及於受外力壓迫時有足以引起立即死亡結果危險之
    頸動脈竇，是由被告施力之位置，及其使用之力量等客觀行
    為觀之，已堪認被告於強掐乙○○頸部時係基於殺人之犯意
    而為之，而非單純止於傷害、教訓乙○○而已；此再徵以乙
    ○○所證稱被告於強掐渠頸部時渠有呼喊很痛苦、不能呼吸
    時，被告猶繼續強掐渠頸部，直至渠昏迷失去意識始放手一
    節，被告當確有致乙○○於死之犯意，灼然至明。是被告抗
    辯伊僅有傷害乙○○犯意，而無殺人犯意云云，諉無足採。
  (六)此外，且有被告積欠乙○○款項之本票影本4紙在卷可憑（
    偵查卷第16頁）。是被告上開所辯，純屬事後卸責避就之詞
    ，不足以採信；被告之辯護人上開辯護意旨亦不足以採為被
    告有利之認定。
  (七)綜上所述，本案事證明確，被告犯行，堪為認定，應予依法
    論科。
二、核被告所為，係犯刑法第271條第2項、第1項之殺人未遂罪
    。另按刑法上所謂中止未遂，係指行為人已著手於犯罪之實
    行，因自己之意思而中止進行，或雖已實行，而以己意防止
    其結果之發生，因之未發生犯罪之結果者而言。是行為人若
    已著手於犯罪之實施，且其行為已有發生結果之危險，而於
    結果尚未發生前，縱因己意而消極中止其犯行，然未積極採
    取防果行為，而係另由第3人為防果之行為，致未發生結果
    者，仍屬因外力介入而致犯罪未遂之普通未遂即障礙未遂，
    而與中止未遂有間（最高法院89年度臺上字1930號判決意旨
    參照）。查被告在強掐乙○○頸部，至乙○○昏迷後，雖消
    極地停止殺人之行為，惟無積極採取防果行為，揆諸上揭裁
    判意旨說明，非屬中止未遂，仍為障礙未遂，檢察官誤認被
    告合於中止未遂之要件，應適用刑法第27條規定予以減刑，
    容有未洽。被告已著手於殺人之行為，惟未發生死亡之結果
    ，為未遂犯，應依刑法第25條第2項之規定，減輕其刑。爰
    審酌被告至乙○○所任職之理容KTV飲酒作樂，積欠多次款
    項未按時清償，僅因乙○○催討欠款孔急即起殺機，且下手
    手段兇殘，惡性非輕，復於犯後飾詞矯辯，全然未見悔意，
    態度欠佳，於乙○○受有傷害時又未立即將之送醫診治，犯
    後又未與被害人和解賠償被害人所受損害等一切情狀，量處
    有期徒刑6年，資以懲儆。
三、原審判決，以被告犯殺人未遂罪，事證明確，並依據刑事訴
    訟法第299條第1項前段，刑法第271條第2項、第1項、第25
    條第2項等規定予以論科，並審酌被告因惱怒乙○○催討債
    務，一時衝動，驟起殺機，造成乙○○身體所受傷害、心理
    之恐懼至鉅，且被告於偵查之初，全盤否認犯罪，砌詞矯飾
    ，至檢察官提起公訴後，見無可抵賴，始陸續坦認部分犯罪
    情節，迄今復未與乙○○達成和解，並賠償損害，缺乏認錯
    悔過之具體表現等一切情狀，量處有期徒刑6年等語之認事
    用法並無違誤，量刑亦稱妥適。被告以否認具有殺人犯意，
    所犯應係傷害之罪為由提起上訴，並無可採，為無理由，應
    予以駁回。
四、至於：(一)被告於96年6月27日偵查中陳述願意接受測謊，原
    定於同日下午進行測謊，惟因被告於測前睡眠不足及飲酒，
    另改於同年7月9日進行測試，又因被告測前飲酒，再改至同
    年8月10日在臺灣臺中地方法院檢察署第1辦公大樓5樓測謊
    室接受檢察事務官李錦明進行測謊鑑定，而以「區域比對法
    」、「刺激測試法」，經Polygraph儀器先以刺激測試法檢
    測生理反應情形及熟悉測試後，再以區域比對法測試，經採
    7分位數據分析法比對分析，結果對於下列問題「1.有關本
    案，你那天有沒有掐她（乙○○）的脖子？（答：沒有）；
    2.有關本案，你那天在車上有沒有掐她（乙○○）的脖子？
    （答：沒有）。」，呈不實反應等情，有96年8月20日編號
    2007C0019號測謊鑑定書、測謊儀器測試具結書、鑑定人結
    文、測謊鑑定人簡歷各1件附於偵查卷第30～55頁可稽；而
    此乃因於警詢、偵查中被告否認伊有以手掐乙○○之頸部時
    而進行之測謊鑑定。惟本案被告於原審法院審理、本院審理
    中既已自承伊有於上開時、地，以手強掐乙○○頸部之舉止
    ，是本案自無需再引據上開測謊鑑定報告為斷罪證據之必要
    。原審法院縱已引據為原判決論罪理由之1，惟此既對本案
    基礎事實之認定不生影響，自不另作為撤銷原審判決之理由
    。
  (二)另被告於乙○○頸部受強掐昏迷甦醒後，趁機打開被告所駕
    駛上開自用小客車後車門下車，被告復將之抱回該自用小客
    車後座處之部分，係被告實施殺人未遂後之另行舉動，並非
    起訴書所指被告犯上揭殺人未遂罪部分所涵蓋，是否涉有剝
    奪乙○○行動自由罪嫌，應由檢察官另為適當之偵查，均附
    此敘明。
據上論結，應依刑事訴訟法第368條，判決如主文。
本案經檢察官甲○○到庭執行職務。
中    華    民    國    97    年    7     月    17    日
            刑事第三庭    審判長法  官  王  增  瑜
                                法  官  蔡  紹  良
                                法  官  梁  堯  銘
上列正本證明與原本無異。
如不服本判決應於收受送達後10日內向本院提出上訴狀，其未敘
述上訴之理由者並得於提起上訴後10日內向本院補提理由書（均
須按他造當事人之人數附繕本）。
                                書記官  陳  麗  玉
中    華    民    國    97    年    7     月    17    日


司法院資訊處製作；財團法人民間司法改革基金會備份。
